【裁判字號】    99,交抗,1164
【裁判日期】    990531
【裁判案由】    違反道路交通管理處罰條例
【裁判全文】
臺灣高等法院交通事件裁定            99年度交抗字第1164號
抗  告  人  交通部公路總局臺北區監理所
受處分人    甲○○
上列抗告人因受處分人違反道路交通管理處罰條例案件，不服臺
灣板橋地方法院，中華民國99年3 月31日所為裁定（98年度交聲
字第1877號），提起抗告，本院裁定如下：
    主  文
原裁定關於罰鍰逾新臺幣貳萬元不罰部分撤銷。
上開撤銷部分，受處分人在原審之異議駁回。
其他抗告駁回。
    理  由
一、原裁定以：
  (一)聲明異議意旨略以：異議人即受處分人甲○○於民國（下同
    ）98年4 月14日晚間9 時24分許，於飲酒後，駕駛車牌號碼
    9E-2162 號自用小客車，行經臺北縣中和市○○街2 之8 號
    處時，因酒後駕車肇事致人受傷（過失傷害部分未具提出刑
    事告訴），為警測得呼氣酒精濃度測試值高達每公升0.47毫
    克，超過規定標準，由臺北縣政府警察局中和第一分局交通
    分隊（下稱原舉發機關）警員製單舉發，嗣並移送原處分機
    關就異議人上開違規行為裁處罰鍰新臺幣（下同）34,500元
    ，吊扣駕駛執照2 年，並施以道路交通安全講習；惟異議人
    本件酒後駕車之行為，業經臺灣板橋地方法院檢察署檢察官
    以98 年 度偵字第11525 號為緩起訴處分確定，命異議人向
    國庫支付2 萬元，異議人已於98年6 月22日繳納完畢，基於
    一事不二罰之規定，原處分機關不應對異議人再為本件裁罰
    處分，爰依法聲明異議，請求撤銷原處分。
  (二)按汽車駕駛人飲用酒類或其他類似物後其吐氣所含酒精濃度
    超過每公升0.25毫克或血液中酒精濃度超過百分之0.05以上
    者，不得駕車，道路交通安全規則第114 條第2 款定有明文
    。次按汽車駕駛人，駕駛汽車經測試檢定酒精濃度超過規定
    標準，因而肇事致人受傷者，處15,000元以上6 萬元以下罰
    鍰，並當場移置保管該汽車及吊扣其駕駛執照2 年，道路交
    通管理處罰條例第35條第1 項第1 款定有明文；而汽車駕駛
    人有道路交通管理處罰條例第35條第1 項之情形者，應接受
    道路交通安全講習，同條例第24條第1 項第2 款亦有明文。
  (三)經查，本件異議人即受處分人甲○○於98年4 月14日晚間9
    時24分許，於飲酒後，駕駛車牌號碼9E-2162 號自用小客車
    ，行經臺北縣中和市○○街2 之8 號處時，因酒後駕車肇事
    致人受傷，為警測得呼氣酒精濃度測試值達每公升0.47毫克
    ，超過規定標準，由原舉發機關警員製單舉發等事實，有原
    舉發機關北縣警交大字第C00000000 號舉發違反道路交通管
    理事件通知單1 紙在卷可稽，且為異議人所自承；是本件異
    議人於上揭時、地，確有酒精濃度超過規定標準仍駕車，因
    而肇事致人受傷之違規行為，事證明確，堪以認定。
  (四)按行政罰法第26條規定：「一行為同時觸犯刑事法律及違反
    行政法上義務規定者，依刑事法律處罰之。但其行為應處以
    其他種類行政罰或得沒入之物而未經法院宣告沒收者，亦得
    裁處之（第1 項）。前項行為如經不起訴處分或為無罪、免
    訴、不受理、不付審理之裁判確定者，得依違反行政法上義
    務規定裁處之（第2 項）。」；又其他種類行政罰，係指罰
    鍰、沒入之外，依行政罰法第2 條所規定之裁罰性不利處分
    ，包含限制或禁止行為之吊扣證照處分，及警告性之講習處
    分。考上開條文之立法目的，係以一行為同時觸犯刑事法律
    及違反行政法上義務規定時，由於刑罰與行政罰同屬對不法
    行為之制裁，而刑罰之懲罰作用較強，故依刑事法律處罰，
    即足資警惕時，實無再處以行政罰之必要，且刑事法律處罰
    ，由法院依法定程序為之，較符合正當法律秩序，應予優先
    適用，但罰鍰以外之沒入或其他種類行政罰，因兼具維護公
    共秩序之作用，為達行政目的，行政機關仍得併予裁處。經
    查：
  1.本件異議人酒精濃度超過規定標準仍駕車，因而肇事致人受
    傷之違規行為，係違反道路交通管理處罰條例第35條第1 項
    第1 款規定，依法應處以罰鍰、吊扣其駕駛執照2 年、接受
    道路交通安全講習等行政罰；惟本件異議人之違規行為，同
    時涉犯刑法第185 條之3 之公共危險罪嫌，並經臺灣板橋地
    方法院檢察署檢察官以98年度偵字第11525 號為緩起訴處分
    確定（緩起訴處分期滿日為99年5 月19日），命異議人向國
    庫支付2 萬元，異議人已於98年6 月22日繳納上開款項，此
    有前揭緩起訴處分書、臺灣板橋地方法院檢察署自行收納款
    項收據、本院被告前案紀錄表等各1 份在卷可稽。
  2.按道路交通主管機關對於汽車駕駛人酒後駕車，因而肇事致
    人受傷之行為，依上開道路交通管理處罰條例第35條第1 項
    第1 款規定予以裁罰，係對行為人違反行政法上義務規定之
    行政罰，且該條例關於一行為同時觸犯刑事法律及違反行政
    法上義務規定者，並無特別規定，是以，汽車駕駛人酒後駕
    車肇事致人受傷，經測試檢定酒精濃度超過規定標準之行為
    ，同時涉犯刑法第185 條之3 之公共危險罪嫌者，道路交通
    主管處罰機關除有上開行政罰法第26條第1 項但書規定，得
    處以其他種類行政罰之情形外，關於罰鍰部分，即應依上開
    行政罰法第26條及道路交通管理處罰條例第10條規定，移送
    地方法院檢察署處理，於移送後，非有上開行政罰法第26條
    第2 項所定「不起訴處分或為無罪、免訴、不受理、不付審
    理之裁判確定」等事由，不得再裁處行為人罰鍰之行政罰。
  3.本件異議人酒精濃度超過規定標準仍駕車，因而肇事致人受
    傷之違規行為，因同時涉犯刑法第185 條之3 之公共危險罪
    嫌，經臺灣板橋地方法院檢察署檢察官以98年度偵字第1152
    5 號為緩起訴處分確定，命異議人應向國庫支付2 萬元，異
    議人並已繳納上開款項，此詳前述；該緩起訴處分命異議人
    支付之款項，固非刑法所定刑罰之種類，然已對異議人名譽
    、心理產生相當制約並影響異議人財產上之權利，應認其實
    質上該當行政罰法第26條第1 項之「依刑事法律」之處罰，
    故該刑事案件部分之緩起訴處分，已產生實質刑罰之效果，
    而與不起訴處分有異；且依道路交通管理處罰條例所裁處之
    罰鍰處分，既係對於過去義務之違反所為之處罰，此與緩起
    訴處分中命支付一定金額之制裁，兩者實屬同其目的，復均
    同係以金錢給付為其方式，於此情形下，僅依刑事法律處罰
    ，即足資警惕行為人，自無再處以行政罰之必要；況且，前
    揭行政罰法第26條第2 項所規定得再依違反行政法上義務規
    定裁罰之事由，僅限於刑事案件部分經「不起訴處分或為無
    罪、免訴、不受理、不付審理之裁判確定」等事由，尚不包
    含行為人受緩起訴處分確定之事由（遑論本件原處分機關於
    裁決時，異議人所受之緩起訴處分尚未期滿，依刑事訴訟法
    第253 條之3 第1 項規定，該緩起訴處分仍有遭撤銷之可能
    ）；從而，依行政罰法第26條規定之立法意旨為有利於行為
    人之解釋，及保障人民基本權、法律規定明示其一排除其他
    原則等觀點，應認應受行政罰之行為，關於罰鍰部分，同一
    事實如經緩起訴處分確定者，亦有行政罰法第26條第1 項一
    行為不二罰原則之適用。
  4.至法律規定應受吊扣駕駛執照、接受道路交通安全講習等處
    分，因分屬行政罰法第2 條第1 款、第4 款所規定限制或禁
    止行為處分、警告性處分之其他種類行政罰，依前揭行政罰
    法第26條第1 項但書之規定，原處分機關仍得依法裁處之，
    不受異議人行為應依刑事法律處罰之限制，併予敘明。
  (五)綜上所述，本件異議人酒精濃度超過規定標準仍駕車，因而
    肇事致人受傷之違規行為，事證明確，原處分機關依道路交
    通管理處罰條例第35條第1 項第1 款規定，裁處異議人罰鍰
    34,500元，並吊扣駕駛執照2 年，另施以道路交通安全講習
    ，固非無據；惟原處分機關未及查明本件異議人同一違規行
    為，因另觸犯刑事法律，業經檢察官為緩起訴處分確定，命
    異議人支付一定之金額，已不得更對異議人處以行政罰性質
    之罰鍰處分，而仍對異議人裁處34,500元之罰鍰，此部分認
    事用法，尚有未恰，本件異議人執以聲明異議，為有理由，
    原審因而將原處分關於罰鍰部分撤銷，並就此部分為異議人
    不罰之諭知；且認原處分機關裁處異議人吊扣駕駛執照2 年
    、施以道路交通安全講習部分，核無違誤，異議人此部分之
    異議為無理由，應予駁回。
二、抗告意旨以：本案移送至本所時有刑事罰與行政罰競合情形
    ，惟檢察官就本案處以緩起訴處分在案，其所受緩起訴處分
    者與不起訴處分、免訴、不受理、不付審理之裁判等，均為
    不生刑法效果之處分，為避免價值失衡，應有行政罰法第26
    條第2 項之適用；若違規者僅受檢察官緩起訴處分，導致得
    不依道路交通管理處罰條例第35條規定受罰，即領回車輛，
    並免受罰鍰責任，導致影響交通違規處罰之成效。為此，交
    通部爰根據法務部95年5 月26日法律字第0950016029號函，
    該部行政罰法諮詢小組第l 次會議記錄已有明確結論：「緩
    起訴者乃附帶條件的不起訴處分，亦即是不起訴的一種」，
    而於95年7 月17日以交路字第0950006986號函轉示有關機關
    遵照辦理裁處異議人罰鍰新臺幣34,500元整，吊扣駕駛執照
    24個月，並施以道安講習，應為適法。依上所述，依違反道
    路交通管理事件統一裁罰基準及處理細則第35條第l 項第l
    款規定，（酒測值0.41-0.55mg/1 ）處罰鍰34,500元及吊扣
    駕照2 年，相對本案如僅依地檢署檢察官緩起訴處分，國庫
    支付2 萬元之緩起訴處分金，而行政上罰鍰34,500元撤銷併
    罰，是否有違平等原則及鼓勵酒後駕車之虞。故請撤銷原裁
    定，更為適當裁定，仍維持原處分機關原處罰鍰34,500 元
    整云云。
三、本院查：
  (一)按汽車駕駛人有飲酒後其吐氣所含酒精成份超過每公升0.25
    毫克以上者，不得駕車，汽車駕駛人駕駛汽車有上開情形者
    ，處新臺幣1 萬5 千元以上6 萬元以下罰鍰，並當場移置保
    管該汽車及吊扣其駕駛執照1 年，道路交通管理處罰條例第
    35條第1項第1款及道路交通安全規則第114條第2款分別定有
    明文。次按94年2月5日公布，95年2月5日施行之行政罰法第
    26條規定：「一行為同時觸犯刑事法律及違反行政法上義務
    規定者，依刑事法律處罰之。但其行為應處以其他種類行政
    罰或得沒入之物而未經法院宣告沒收者，亦得裁處之。前項
    行為如經不起訴處分或為無罪、免訴、不受理、不付審理之
    裁判確定者，得依違反行政法上義務規定裁處之。」即所謂
    一事不二罰原則，探究其立法目的，無非以一行為同時觸犯
    刑事法律及違反行政法上義務規定時，由於刑罰與行政罰同
    屬不法行為之制裁，而刑罰之懲罰作用較強，依刑事法律處
    罰即足資警惕，實無一事二罰再處行政罰之必要，且刑事法
    律處罰，由法院依法定程序為之，較符合正當法律程序，應
    予優先適用，但罰鍰以外之沒入或其他種類行政罰，因兼具
    維護公共秩序之作用，為達行政目的，行政機關仍得併予裁
    處。故汽車駕駛人酒後駕車時，如同時觸犯刑法第185條之3
    之公共危險罪者，道路交通主管機關除依上開行政罰法第26
    條第1 項但書規定，處以其他種類行政罰外，關於行政罰鍰
    部分，即應依行政罰法第26條、道路交通管理處罰條例第10
    條等規定移送地方法院檢察署處理，其後非有行政罰法第26
    條第2 項所定不起訴等事由，不得裁處行為人罰鍰。至酒後
    駕車經檢察官為緩起訴處分，並命駕駛人向國庫或公益團體
    捐款或提供義務勞務者，駕駛人係履行檢察官為緩起訴處分
    命令，此等命令名義上雖非刑罰，但仍是一種特殊的處遇措
    施，造成駕駛人之財產減少或義務增加，性質上亦屬干預人
    民自由之處分，與刑事制裁無異，實質上則為刑事處罰。再
    者，縱認該向國庫或公益團體捐款命令因未經法院裁判所為
    之處罰，非刑事處分，但向國庫或公益團體捐款行為究具行
    政罰鍰之性質，自不應就同一行為再受行政罰鍰（本院96年
    11月刑事庭庭長法律問題研討會決議意旨參照）。抗告人以
    受處分人於緩起訴期間未有被撤銷緩起訴處分，則確定免於
    受刑事訴追，而認緩起訴應為不起訴處分之一種，無行政罰
    法第26條關於一事不二罰原則之適用云云，與此法之立法目
    的不符，並無理由。
  (二)按94年12月28日修正公布，95年7 月1 日施行之道路交通管
    理處罰條例第35條第8 款規定：「前項汽車駕駛人，經裁判
    確定處以罰金低於本條例第92條第3 項所定最低罰鍰基準規
    定者，應依本條例裁決繳納不足最低罰鍰之部分」及違反道
    路交通管理事件統一裁罰基準及處理細則第2 條所規定「違
    反道路交通管理事件統一裁罰基準表」，即「汽車駕駛人駕
    駛小型車，飲酒後其吐氣所含酒精成份超過每公升0.4 毫克
    以上未滿0.55毫克，應處最低罰鍰34,500元；同時違反刑事
    法律者，經裁判確定處以罰金低於本條例第92條第3 項所定
    最低罰緩基準規定者，應依本條例裁決繳納不足最低罰鍰之
    部分」等相關規定，倘駕駛人所支付之緩起訴處分金，未達
    道路交通管理處罰條例第92條第3 項所定最低罰鍰基準規定
    者，仍須補繳不足最低罰鍰之部分，始為適法。是檢察官為
    緩起訴處分並命向公益團體捐款者，其捐款解釋上亦屬道路
    交通管理處罰條例第35條第8 項所規定之罰鍰，監理機關雖
    不得再為行政裁罰，惟若駕駛人所支付之緩起訴處分金，未
    達道路交通管理處罰條例第92條第3 項所定最低罰鍰基準規
    定者，依該條例第35條第8 項之規定，仍須補繳不足最低罰
    鍰之部分。因此法院僅得就行為人已依緩起訴處分為公益捐
    款部分予以撤銷，並為不罰之諭知（本院97年11月法律座談
    會第39號提案研討結果參照）。
  (三)查本件受處分人於98年4 月14日晚間9 時24分許，於飲酒後
    ，駕駛車牌號碼9E-2162 號自用小客車，行經臺北縣中和市
    ○○街2 之8 號處時，因酒後駕車肇事致人受傷，為警測得
    呼氣酒精濃度測試值達每公升0.47毫克，超過規定標準，由
    原舉發機關警員製單舉發等情，為抗告人及受處分人所是認
    ，則依前開道路交通管理事件統一裁罰標準及處理細則規定
    ，駕駛人應繳納之最低罰緩為34,500元。另受處分人因公共
    危險案件，經臺灣板橋地方法院檢察署檢察官於98年4 月29
    日以98年度偵字第11525 號為緩起訴處分，諭知緩起訴期間
    為1 年，並應於緩起訴處分確定，收受緩起訴處分書命令通
    知書起，至緩起訴期間屆滿前2 個月止，向國庫支付2 萬元
    等情，亦有該緩起訴處分書、臺灣板橋地方法院檢察署自行
    收納款項收據在卷可證。然受處分人經檢察官命向國庫支付
    2 萬元部分，與前開最低罰鍰金額相較，顯然較低，難謂符
    合公平正義原則，參照前揭「違反道路交通管理事件統一裁
    罰基準表」、道路交通管理處罰條例第35條第8 款之規定，
    以及本院於95年10月30日以院信文廉字第0950006510號轉司
    法院函示所屬各法院：「請就酒後駕車案件，如認應科以罰
    金刑者，允衡酌其行為之危害性，並參酌道路交通管理處罰
    條例第35條第8 項：『前項汽車駕駛人，經裁判確定處以罰
    金低於本條例第92條第3 項所訂最低罰鍰基準規定者，應依
    本條例裁決繳納不足最低罰鍰之部分』等相關意旨，妥適量
    刑」等情，受處分人雖依緩起訴處分命令向國庫支付2 萬元
    ，原處分機關就行政罰之罰鍰方面仍得就差額即14500 元部
    分予以裁處。從而，原裁定將原處分關於裁處罰鍰逾2 萬元
    部分予以撤銷，並諭知該部分（即差額14500 元）不罰，於
    法即有未合，抗告意旨指摘原裁定此部分不當，即為有理由
    ，應由本院將原裁定此部分予以撤銷，並駁回受處分人此部
    分之異議。至原裁定將原處分關於罰鍰2 萬元以內之部分，
    撤銷原處分機關之處分，改諭知此部分不罰，其認事用法均
    無違誤，原裁定此部分即應予維持，抗告意旨指摘原裁定此
    部分不當，為無理由，應駁回抗告人此部分之抗告。
據上論斷，應依道路交通案件處理辦法第26條，刑事訴訟法第41
2 條、第413 條，裁定如主文。
中    華    民    國    99    年    5    月    31     日
            刑事第十四庭  審判長法  官  陳志洋
                                法  官  謝靜恒
                                法  官  謝靜慧
以上正本證明與原本無異。
不得再抗告。
                                書記官  陳泰寧
中    華    民    國    99    年    6     月    7     日

司法院資訊處製作；財團法人民間司法改革基金會備份。
